ACORDAO-COMPLETO-2503382

ACÓRDÃO 1243/2022 ATA 20/2022 - PLENÁRIO

VISTOS, relatados e discutidos estes autos que tratam de consulta acerca da possibilidade de instituições financeiras privadas processarem as folhas de salários custeadas com recursos do Fundeb;
ACORDAM os Ministros do Tribunal de Contas da União, reunidos em Sessão do Plenário, ante as razões expostas pelo relator, em:
9.1. não conhecer da presente consulta, por não restarem satisfeitos os requisitos de admissibilidade previstos no art. 264, §§ 1º e 2º, do Regimento Interno/TCU;
9.2. indeferir o ingresso no processo dos bancos Bradesco, Itaú-Unibanco e Santander, bem assim seu acesso às peças classificadas como sigilosas;
9.3. encaminhar cópia deste acórdão, acompanhado do relatório e voto que o fundamentam, ao Presidente do Fundo Nacional de Desenvolvimento da Educação (FNDE) , Marcelo Lopes da Ponte, e aos bancos Bradesco, Itaú-Unibanco e Santander;
9.4. arquivar o presente processo, nos termos do art. 169, inciso V, do Regimento Interno do TCU, c/c o art. 33 da Resolução-TCU 259/2014.

Consulta sobre a possibilidade de movimentação financeira dos recursos vinculados ao Fundo de Manutenção e Desenvolvimento da Educação Básica e Valorização de Professores por instituições financeiras diversas da Caixa Econômica Federal e do Banco do Brasil S/A, para fins de pagamento da folha de salários de trabalhadores da educação dos entes federados beneficiários dos recursos do Fundo.

Fundo Nacional de Desenvolvimento da Educação.

3. Interessados/Responsáveis: não há.

13.1. Ministros presentes: Ana Arraes (Presidente), Walton Alencar Rodrigues (Relator), Aroldo Cedraz, Bruno Dantas, Vital do Rêgo, Jorge Oliveira e Antonio Anastasia.
13.2. Ministro-Substituto convocado: André Luís de Carvalho.

WALTON ALENCAR RODRIGUES

Adoto, como Relatório, a instrução peça 4, elaborada por AUFC da Secretaria de Controle Externo da Educação, da Cultura e do Desporto (SecexEduc) , que obteve a anuência do dirigente daquela unidade técnica:
"1.	Cuidam os autos de consulta encaminhada a este Tribunal pelo Sr. Alexandre Gomide Lemos, Chefe da Assessoria Especial de Controle Interno do Ministério da Educação (peça 3, p. 33-34) , o qual, fazendo referência ao Ofício 16783/2021/Diapo/CefiaGabin/Gabin-FNDE (peça 3, p. 1-3) , que fora assinado pelo Presidente do Fundo Nacional de Desenvolvimento da Educação (FNDE) , Sr. Marcelo Lopes da Ponte, apresenta consulta ao Tribunal sobre a possibilidade de movimentação financeira dos recursos vinculados ao Fundo de Manutenção e Desenvolvimento da Educação Básica e Valorização de Professores (Fundeb) por instituições financeiras diversas da Caixa Econômica Federal (Caixa) e do Banco do Brasil S.A. (BB) , para fins de pagamento da folha de salários de trabalhadores da educação dos entes federados beneficiários dos recursos do Fundo. 
Foi informado que consulta sobre o mesmo assunto também foi encaminhada ao Ministério Público Federal (MPF) , haja vista que a existência de Termo de Ajustamento de Conduta (TAC) firmado pelo MPF e o BB sobre o tema e que, até a entrada em vigor da Lei 14.113/2020 (Nova Lei do Fundeb) , tal TAC regulamentava essa possibilidade de outros agentes financeiros, fora Caixa e BB, também pudessem processar a folha de pagamento de pessoal (peça 3, p. 2 e 33) .
HISTÓRICO
O Fundeb foi previsto inicialmente na Constituição Federal de 1988 no art. 60 do Ato das Disposições Constitucionais Transitórias (ADCT) e, mais recentemente, por força da Emenda Constitucional 108/2020, foi incorporado no texto principal da Constituição no art. 212-A. A regulamentação do Fundo se dá mediante leis ordinárias.
Para entender a questão enfrentada nestes autos, é necessário entender como os recursos do Fundeb eram geridos no decorrer de 2007 a 2020, período em que o Fundeb foi regulamentado pela Lei 11.494/2007, e as modificações introduzidas com advento da Lei 14.113/2020, que passou a regulamentar o Fundeb a partir de 2021.
Sobre a forma de repasse dos recursos do Fundeb e sua aplicação, a Lei 11.494/2007, que regulamentou o Fundeb de 2007 a 2020, dispunha o seguinte:
Art. 16.  Os recursos dos Fundos serão disponibilizados pelas unidades transferidoras ao Banco do Brasil S.A. ou Caixa Econômica Federal, que realizará a distribuição dos valores devidos aos Estados, ao Distrito Federal e aos Municípios.
 (...) 
Art. 17.  Os recursos dos Fundos, provenientes da União, dos Estados e do Distrito Federal, serão repassados automaticamente para contas únicas e específicas dos Governos Estaduais, do Distrito Federal e dos Municípios, vinculadas ao respectivo Fundo, instituídas para esse fim e mantidas na instituição financeira de que trata o art. 16 desta Lei.
 (Lei 11/494/2007, destaques inseridos) 
Os entes federados, conforme os dispositivos transcritos acima, deveriam manter contas únicas e específicas para receber os repasses do Fundeb e essas contas deveriam ser mantidas no Banco do Brasil e na Caixa. Todavia, a lei não disciplinava de que forma deveriam ser feitas as movimentações financeiras a partir da conta depois que os recursos do Fundeb fossem depositados.
A fim de preencher essa lacuna, o Decreto 7.507/2011, em seu art. 2º, estabelecia que os recursos deverão ser depositados e mantidos em conta específica aberta para este fim em instituições financeiras oficiais federais (caput do art. 2º) e a movimentação desses recursos deve se dar, exclusivamente, por meio eletrônico, mediante crédito em conta corrente de titularidade dos fornecedores e prestadores de serviços devidamente identificados (§ 1º) .
Embora o § 2º do art. 2º do Decreto 7.507/2011 apresente algumas exceções à regra da movimentação por meio eletrônico, permitindo saques em dinheiro para pagamentos a pessoas físicas que não possuam conta bancária ou para atender despesas de pequeno vulto, a regra que se buscou estabelecer com o decreto é que os recursos deveriam sair da conta específica do Fundeb diretamente para a conta corrente dos fornecedores e prestadores de serviços identificados. Evitando, assim, que os recursos fossem repassados para outras contas de titularidade da prefeitura, o que prejudicaria a sua rastreabilidade.
Ocorre que, conforme expediente do FNDE (peça 3, p. 1) , durante a vigência do Fundeb 2007-2020, os entes federados, em sua maioria, faziam dessas contas meras intermediárias para transferência da gestão por meio de outros agentes financeiros. 
Diante desse cenário, o MPF promoveu Termo de Ajustamento de Conduta (TAC) com o BB, firmado em dezembro de 2016, a fim de solucionar temporariamente a questão, condicionando a permissão da liberação das transferências para outras contas do próprio ente público à indicação da finalidade 'folha de pagamento'.
O TAC supramencionado está disponível à peça 3, p. 24-32. A parte que importa para a análise a ser feita nesta instrução está transcrita abaixo:
CLÁUSULA SEGUNDA - Das obrigações assumidas pelo COMPROMISSÁRIO [Banco do Brasil S.A.]
Pelo presente termo, o COMPROMISSÁRIO se compromete a:
 (...) 
b) impedir qualquer transferência de recursos repassados pela União às contas específicas de que tratam os Decretos n. 6.170/2007 e 7.507/2011 para outras contas do próprio ou de outros Entes Federados, por seus órgãos e entidades da Administração Direta e Indireta, cujos titulares possuam, na base de dados do CNPJ, uma das três naturezas jurídicas a seguir: Órgão Público do Poder Executivo Estadual ou do Distrito Federal (102-3) , Órgão Público do Poder Executivo Municipal (103-1) ou Fundo Público (120-1) - o objetivo é impedir tanto a transferência da conta específica de um fundo ou Ente público municipal ou estadual para outra conta do fundo ou do próprio Ente, quanto a transferência de um Ente Federado para outro;
 (...) 
b.2) nos casos de contas específicas do Fundo de Manutenção e Desenvolvimento da Educação Básica e de Valorização dos Profissionais da Educação - FUNDEB (art. 1º, inciso IV, do Decreto n. 7.507/2011) , considerando o disposto no art. 22 da Lei n. 11.494/2007, que trata do uso dos recursos do Fundo para o pagamento da remuneração dos profissionais do magistério da educação básica, o COMPROMISSÁRIO condicionará a liberação das transferências para outras contas do próprio ente público à indicação da finalidade 'folha de pagamento', em seus sistemas.
 (Termo de Ajustamento de Conduta firmado pelo MPF com o BB - peça 3, p. 27, destaques inseridos) .
Importante notar que, a fim de flexibilizar a utilização da conta exclusiva do Fundeb, o MPF fez menção ao art. 22 da Lei 11.494/2007 (Fundeb 2007-2020) . Tal artigo estabelece o que normalmente é denominado de 'subvinculação', que nada mais é do que a obrigatoriedade do ente federado destinar, pelo menos, 60% dos recursos do Fundeb por ele geridos à pagamento de remuneração dos profissionais do magistério. 
Em suma, o TAC firmado pelo MPF e o BB permitia que, excepcionalmente, parte dos recursos do Fundeb que seriam destinados à folha de pagamento de pessoal pudessem ser processados por outros agentes financeiros desde que, nos registros dos sistemas do BB, ficasse registrado a finalidade daquela transferência como 'folha de pagamento'. Isso, teoricamente, proporcionaria a rastreabilidade necessária para se aferir a correta destinação dos recursos do Fundeb.
Ocorre que, com a Lei 14.113/2020 (estabeleceu novo Fundeb) , houve uma mudança significativa na redação do dispositivo da lei que trata como os recursos devem ser repassados, mantidos e executados pelos entes federados. O quadro abaixo permite comparar o regramento estabelecido pela Lei 14.113/2020 em relação à Lei 11.494/2007: 
	Lei 11.494/2007 (Fundeb 2007-2020) 
	Lei 14.113/2020 (Novo Fundeb) 

	Art. 16.  Os recursos dos Fundos serão disponibilizados pelas unidades transferidoras ao Banco do Brasil S.A. ou Caixa Econômica Federal, que realizará a distribuição dos valores devidos aos Estados, ao Distrito Federal e aos Municípios.
	Art. 20. Os recursos dos Fundos serão disponibilizados pelas unidades transferidoras à Caixa Econômica Federal ou ao Banco do Brasil S.A., que realizará a distribuição dos valores devidos aos Estados, ao Distrito Federal e aos Municípios.

	Parágrafo único. São unidades transferidoras a União, os Estados e o Distrito Federal em relação às respectivas parcelas do Fundo cuja arrecadação e disponibilização para distribuição sejam de sua responsabilidade.
	Parágrafo único. São unidades transferidoras a União, os Estados e o Distrito Federal em relação às respectivas parcelas do Fundo cujas arrecadação e disponibilização para distribuição sejam de sua responsabilidade.

	Art. 17.  Os recursos dos Fundos, provenientes da União, dos Estados e do Distrito Federal, serão repassados automaticamente para contas únicas e específicas dos Governos Estaduais, do Distrito Federal e dos Municípios, vinculadas ao respectivo Fundo, instituídas para esse fim e mantidas na instituição financeira de que trata o art. 16 desta Lei.
	Art. 21. Os recursos dos Fundos, provenientes da União, dos Estados e do Distrito Federal, serão repassados automaticamente para contas únicas e específicas dos governos estaduais, do Distrito Federal e municipais, vinculadas ao respectivo Fundo, instituídas para esse fim, e serão nelas executados, vedada a transferência para outras contas, sendo mantidas na instituição financeira de que trata o art. 20 desta Lei.

A parte em negrito da transcrição inovou na medida em que obriga que os recursos sejam executados na mesma conta recebedora dos repasses, a qual deverá ser mantida no Banco do Brasil ou Caixa, e vedou, expressamente, a possibilidade de transferência para outras contas.
Diante disso, o FNDE apresentou a presente consulta ao TCU com objetivo de que este Tribunal se pronuncie sobre a possibilidade de outros agentes financeiros, além do BB e da Caixa, processarem a folha de pagamento de pessoal remunerado com recursos do novo Fundeb e, ainda, para que oriente sobre os procedimentos a adotar a respeito dos contratos vigentes envolvendo o processamento da folha de pagamento por bancos privados.
Já a consulta apresentada pelo FNDE ao MPF foi no sentido que aquela entidade se pronunciasse sobre a possibilidade legal de se retificar o TAC firmado entre o MPF e o BB para abranger também os recursos repassados já no Novo Fundeb.
Convém registrar que, anexo ao expediente apresentado pelo FNDE, além dos documentos já mencionados, também foram encaminhados:
a.  Parecer 52/2021/DICAD/PFFNDE/PGF/AGU, que trata de parecer técnico da Procuradoria Federal junto ao FNDE a respeito do tema aqui tratado (peça 3, p. 4-14) ;
b. Nota Técnica n. 2388985/2021/COPEF/CGFSE (peça 3, p. 15-20) ;
c. Questionamento apresentado ao FNDE pela Federação Brasileira de Bancos (Febraban) sobre a interpretação da Lei 11.113/2020 (peça 3, p. 21-23) ; 
EXAME DE ADMISSIBILIDADE 
A presente consulta deve ser conhecida, vez que formulada pelo Presidente do FNDE, autoridade de nível hierárquico equivalente a Ministro de Estado, que possui legitimidade para tanto, acerca da aplicabilidade, em tese, de dispositivos legais e regulamentares concernentes à matéria de competência deste Tribunal, de modo que se encontram satisfeitos os requisitos de admissibilidade previstos no art. 264, inciso VI, §§ 1º e 2º, e art. 265 do Regimento Interno.
EXAME TÉCNICO
São duas questões colocadas na presente consulta para que o TCU se manifeste, os quais serão tratados em tópicos separados a fim de tornar mais clara a instrução.
I. Há possibilidade de outros agentes financeiros além da Caixa e BB processarem a folha de pagamento custeada com recursos do Fundeb diante do disposto na Lei 14.113/2020?
Conforme já mencionado, a Lei 11.497/2007, que regulamentou o Fundeb entre 2007 a 2020, era omissa no sentido de especificar a forma como os recursos do Fundeb deveriam ser movimentados financeiramente.
Diante dessa lacuna, o Decreto 7.507/2011 estabeleceu que os recursos deveriam ser depositados e mantidos em conta específica aberta para este fim em instituições financeiras oficiais federais (caput do art. 2º) e a movimentação desses recursos deve se dar, exclusivamente, por meio eletrônico, mediante crédito em conta corrente de titularidade dos fornecedores e prestadores de serviços devidamente identificados (§ 1º) .
Ou seja, desde o advento do Decreto 7.507/2011, teoricamente, já não havia possibilidade de se passar a outros agentes financeiros o papel de processar e pagar a folha de pagamento de pessoal custeada com recursos do Fundeb 2007-2020.
Ocorre que, mesmo após a vigência do decreto supramencionado, muitos gestores continuaram utilizando a conta da Caixa e BB que recebia os recursos do Fundeb como meras intermediárias para outras contas de titularidade do ente federado em questão. A execução dos recursos, portanto, se dava efetivamente em contas diversas, prejudicando severamente a rastreabilidade da aplicação e aferição se estavam sendo destinados para ações consideradas como Manutenção e Desenvolvimento de Ensino (MDE) , conforme definido no art. 21 da Lei do Fundeb (Lei 11.494/2007) combinado com o art. 70 da Lei de Diretrizes e Bases da Educação Nacional (LDB - Lei 9.394/1996) .
Diante disso, o MPF buscou corrigir tais práticas ao firmar o TAC com o BB, o que ocorreu em dezembro de 2016 (peça 3, p. 24-32) . Nesse termo, o MPF reforça a vedação imposta à transferência dos recursos do Fundeb para outras contas correntes. Porém, flexibiliza tal vedação ao permitir que os recursos destinados ao pagamento da folha de pessoal possam ser transferidos para outras contas correntes de titularidade do próprio ente público, independentemente se banco público ou privado. A única condição para que isso seja feito é que fique registrados nos sistemas do BB (compromissário do TAC) a indicação de que a transferência fora feita com a finalidade 'folha de pagamento'.
Embora seja compreensível a exceção colocada no TAC firmado pelo MPF e a Caixa, é forçoso reconhecer que, com advento da Lei 14.113/2020, tal prática foi vedada diretamente no próprio texto da lei de forma expressa:
Art. 21. Os recursos dos Fundos, provenientes da União, dos Estados e do Distrito Federal, serão repassados automaticamente para contas únicas e específicas dos governos estaduais, do Distrito Federal e municipais, vinculadas ao respectivo Fundo, instituídas para esse fim, e serão nelas executados, vedada a transferência para outras contas, sendo mantidas na instituição financeira de que trata o art. 20 desta Lei.
 (Lei 14.113/2020, destaques inseridos) 
Portanto, o que antes era vedado apenas no decreto, passou a ser vedado no próprio texto da Lei do Novo Fundeb. Importante citar, diga-se de passagem, que o Decreto 7.507/2011, com sua redação atual, sequer é aplicável à Lei do Novo Fundeb uma vez que, em seu art. 1º, onde são elencadas as leis cujo decreto é aplicável, não está listada a Lei 14.113/2020.
O TAC firmado pelo MPF com o BB, que permitia a transferência de parte dos recursos do Fundeb para outras contas com finalidade de processamento da folha de pagamento, também não se aplica à Lei 14.113/2020. 
Como bem destacou a Procuradora Federal junto ao FNDE no Parecer 52/2021/DICAD/PFFNDE/PGF/AGU (peça 3, p. 10) , a Cláusula Sétima do TAC deixa claro que o referido termo não excluiria a responsabilidade do compromissário (BB) em promover a adequação dos mecanismos implementados em caso de alterações, seja no Decreto 6.170/2007 ou na própria legislação de origem que regulamenta o Fundeb.
CLÁUSULA SÉTIMA - Das alterações
O presente termo de ajustamento de conduta não exclui a responsabilidade do COMPROMISSÁRIO de promover a adequação dos mecanismos implementados em caso de alteração nos Decretos n. 6.170/2007 e 7.507/2011 ou ainda, de nova regulamentação legal para as contas aqui tratadas. O presente termo de ajustamento de conduta não exclui iniciativas espontâneas do COMPROMISSÁRIO no sentido de promover melhorias nos mecanismos relativos ao objeto em comento.
Importante registrar que, atualmente, é o Decreto 10.656/2021 que regulamenta a movimentação financeira dos recursos do Novo Fundeb. Tal decreto nada dispõe sobre a questão da folha de pagamento de profissionais da educação e, em virtude de ser hierarquicamente inferior frente à Lei do Novo Fundeb, nem poderia ser diferente.
Transcreve-se, abaixo, os principais pontos do Decreto 10.656/2021 em relação a questão tratada nestes autos:
Art. 17.  As contas únicas e específicas dos Estados, do Distrito Federal e dos Municípios, destinadas à movimentação dos recursos do Fundeb, serão abertas e mantidas no Banco do Brasil S.A. ou na Caixa Econômica Federal, nos termos do disposto no art. 21 da Lei nº 14.113, de 2020, a critério do Chefe do Poder Executivo ou deste em conjunto com o Secretário de Educação ou do dirigente máximo do órgão equivalente, gestor dos recursos da educação no ente federativo.
§ 1º Os recursos do Fundeb serão automaticamente repassados para as contas únicas e específicas de cada ente federativo beneficiário, e movimentados exclusivamente em uma das instituições financeiras referidas no caput, em conformidade com o disposto no art. 21 da Lei nº 14.113 de 2020.
 (...) 
§ 4º Fica vedada a transferência de recursos do Fundeb provenientes da União, dos Estados e do Distrito Federal para contas-correntes diversas das contas únicas e específicas do Fundeb, abertas na forma prevista no caput.
§ 5º Excepcionalmente, será permitida a transferência de valores entre as contas únicas e específicas do Fundeb, quando realizadas pelas instituições financeiras de que trata o caput e destinadas exclusivamente a acertos de depósitos indevidos realizados nas referidas contas.
 (...) 
§ 8º A movimentação dos recursos de que trata este artigo será realizada exclusivamente por meio eletrônico, mediante a realização de pagamentos identificados diretamente nas contas-correntes de titularidade dos respectivos fornecedores e prestadores de serviços do Fundeb.
§ 9º O Banco do Brasil S.A. e a Caixa Econômica Federal disponibilizarão no Siope os extratos das contas únicas e específicas dos Estados, do Distrito Federal e dos Municípios, destinadas à movimentação dos recursos do Fundeb, por meio de arquivo em leiaute específico, para garantir a transparência, a integração de dados declarados e possibilitar a fiscalização e o controle social da utilização dos recursos.
 (Decreto 10.656/2021, destaques inseridos) 
Percebe-se, portanto, que o Decreto 10.656/2021 é bem detalhado e está em perfeita sintonia com a Lei 14.113/2020 (Novo Fundeb) , não permitindo que recursos do Fundeb sejam transferidos para outras contas sobre qualquer pretexto.
Como contraponto a essa conclusão, a Federação Brasileira de Bancos (Febraban) , em ofício destinado ao FNDE (peça 3, p. 21-23) , defende a tese de que o envio de recursos para processamento e quitação de folha de servidores, incluindo os da educação, não configura movimentação de conta corrente e, portanto, não violaria o disposto na Lei 14.113/2020 (peça 3, p. 21) . 
Além de apresentar possíveis efeitos danosos aos entes caso não possam mais enviar recursos a outros agentes financeiros para processamento da folha de pagamento, a Febraban defende a tese mencionada no parágrafo anterior ao afirmar que: 
'para processamento e pagamento de folha de servidores, os créditos enviados pelas prefeituras e estados se destinam a contas de caráter transitório, com o único fim de processar e quitar imediatamente folhas de pagamentos, não havendo movimentação de conta corrente. Aliado a isso, os entes pagadores possuem meios seguros e fidedignos de prestar contas ao FNDE dos recursos do FUNDEB destinados ao pagamento de servidores da educação. Portanto, ao seguir processando suas folhas de pagamento dessa maneira, estados, municípios atuam em consonância com o disposto na Lei 14.113/20, não violando suas disposições'. (peça 3, p. 22-23) 
Ocorre que a redação da Lei 14.113/2020 buscou justamente coibir a utilização de contas de caráter transitório. Independentemente dos motivos pelo qual o legislador entendeu isso ser necessário, o fato é que tal vedação está expressamente registrada no corpo da lei (art. 21 da Lei 14.113/2020) , resultando em uma norma cogente aplicável tanto aos gestores quanto a este Tribunal, impossibilitando, assim, interpretações que busquem flexibilizar algo que a lei expressamente vedou.
A tese defendida pela Febraban de que tal prática não seria uma 'movimentação de conta corrente' contradiz com a utilização de contas de caráter transitório que ela mesma assume ser necessária. Aliás, o TAC firmado pelo MPF era claro ao estabelecer que 'o COMPROMISSÁRIO [Banco do Brasil] condicionará a liberação das transferências para outras contas do próprio ente público à indicação da finalidade 'folha de pagamento', em seus sistemas' (Cláusula Segunda, alínea b.2, do TAC, destaques inseridos - peça 3, p. 28) . Portanto, há clara movimentação financeira nesse procedimento.
Ainda sobre a Lei 14.113/2020 (Novo Fundeb) , percebe-se que sua redação foi até repetitiva, pois registra a obrigatoriedade de se movimentar os recursos do Fundeb exclusivamente na conta específica aberta no BB ou Caixa em dois pontos: no art. 21, já mencionado e transcrito mais acima; e também no caput do art. 47. O § 1º do art. 47, inclusive, estabelece que eventuais saldos existentes em outras instituições financeiras decorrentes dos repasses realizados por força da Lei 11.494/2007 (Fundeb 2007-2020) devem ser transferidos para a conta específica mantida na Caixa ou BB:
Art. 47.  Os repasses e a movimentação dos recursos dos Fundos de que trata esta Lei deverão ocorrer por meio das contas únicas e específicas mantidas em uma das instituições financeiras de que trata o art. 20 desta Lei. [Caixa e Banco do Brasil]
§ 1º Os saldos dos recursos dos Fundos instituídos pela Lei nº 11.494, de 20 de junho de 2007, existentes em contas-correntes mantidas em instituição financeira diversa daquelas de que trata o art. 20 desta Lei, deverão ser integralmente transferidos, até 31 de janeiro de 2021, para as contas de que trata o caput deste artigo. (destaques inseridos) 
Diante do exposto, dada a atual redação da Lei 14.113/2020 (Novo Fundeb) e as análises acima efetuadas, não se vislumbra a possibilidade do processamento da folha de pagamento, custeada com recursos do Fundeb, ser feito por outro agente financeiro, público ou privado, além da Caixa e BB. Cumpre observar, inclusive, que tal conclusão se alinha com o posicionamento já manifestado pela Procuraria junto ao FNDE no Parecer 52/2021/DICAD/PFFNDE/PGF/AGU (peça 3, p. 4-14) .
Nesse sentido, quanto ao ponto ora enfrentado, será feita proposta no sentido de responder ao consulente que, diante da vedação registrada expressamente no arts. 21 e 47 da Lei 14.113/2020 quanto à possibilidade de transferências dos recursos do Fundeb para outras contas correntes, não é possível que outro agente financeiro, fora Caixa Econômica Federal (Caixa) e Banco do Brasil (BB) , processe a folha de pagamentos de pessoal custeado com recursos do Novo Fundeb (regulamentado pela Lei 14.113/2020) .
II. Quais procedimentos a adotar em relação a contratos vigentes envolvendo o processamento da folha de pagamento por bancos privados?
 A presente questão que fora apresentada pelo FNDE, embora tenha relação com a primeira questão já enfrentada nesta instrução, busca orientações concretas para situações em que haja contratos vigentes envolvendo o processamento da folha de pagamento por bancos privados, os quais, conforme já demonstrado anteriormente, estão proibidos de receber recursos do Novo Fundeb mesmo que com a finalidade de processarem a folha de pagamento.
O FNDE, fazendo menção a ofício expedido pela Federação Brasileira de Bancos (Febraban) , replicou informações no sentido de que a proibição do processamento da folha de pagamento por outros agentes financeiros fora Caixa e BB causaria um impacto financeiro e o encerramento de um mercado que gera receitas às Prefeituras na ordem de R$ 4,9 bilhões e aos Estados na ordem de R$ 2,9 bilhões ao processarem folhas de pagamento que atendem cerca de 3,3 milhões de servidores. Além disso, haveria impacto a contratos administrativos vigentes e insegurança jurídica a licitações em andamento na ordem de R$ 3,5 bilhões (peça 3, p. 2) .
Embora o impacto financeiro seja relevante, ele não pode ser utilizado como justificativa para eventual desobediência aos arts. 21 e 47 da Lei 14.113/2020. 
Sobre os contratos então vigentes envolvendo o processamento da folha de pagamento por bancos privados, em tese, a partir da entrada em vigência da Lei 14.113/2020, encontram-se em situação de ilegalidade, considerando-se que o objeto neles tratados passou a ser vedado na Lei 14.113/2020. Isso nos casos em que o objeto tratado em seus termos seja exclusivamente o processamento da folha de pagamento com recursos do Fundeb.
Todavia, não se mostra cabível a este Tribunal indicar ou sugerir o que o gestor deve fazer nos casos concretos enfrentados, pois, em processos de consultas - como é o caso -, o TCU deve apenas formular o prejulgamento da tese, mas não do fato ou caso concreto, conforme art. 264, § 3º do Regimento Interno do TCU.
Feita essa observação e consolidando-se a proposta de resposta já registrada no item 39 com a análise efetuada neste tópico, propõe-se responder ao consulente que, diante da vedação registrada expressamente nos arts. 21 e 47 da Lei 14.113/2020, quanto à possibilidade de transferências dos recursos do Fundeb para outras contas correntes, não é possível que outro agente financeiro, fora Caixa Econômica Federal (Caixa) e Banco do Brasil (BB) , processe a folha de pagamentos de pessoal custeada com recursos do Novo Fundeb (regulamentado pela Lei 14.113/2020) , cabendo, ainda, informar-lhe que eventuais contratos vigentes envolvendo o processamento da folha de pagamento por bancos privados encontram-se em situação de ilegalidade por afronta direta aos dispositivos supramencionados.
CONCLUSÃO
Cuidam os autos de consulta apresentada pelo Presidente do FNDE a respeito da possibilidade do processamento da folha de pagamento dos servidores da educação custeada com recursos do Novo Fundeb, regulamentado pelo Lei 14.113/2020, possa ser realizado por instituições financeiras privadas. 
Além disso, buscou o consulente obter informações sobre os procedimentos que deveriam ser adotados nos casos de contratos vigentes cujo objeto transfere para bancos privados a responsabilidade por processar tal folha de pagamento.
Diante da análise efetuada, concluiu-se que a Lei 14.113/2020, especialmente em seus arts. 20, 21 e 47, vedou expressamente a possibilidade de movimentação financeira para outros agentes financeiros além da Caixa e Banco do Brasil. Dessa forma, registrou-se proposta no sentido de responder ao consulente quanto à impossibilidade legal que outros agentes financeiros, fora Caixa e BB, processe a folha de pagamento custeada com recursos do Novo Fundeb (item 39) . 
Quanto a segunda parte da consulta - quais procedimentos devem-se adotar no caso de contratos vigentes cujo objeto transfere para bancos privados o processamento da folha de pagamento, ressaltou-se que, em processos do tipo consulta o TCU deve apenas formular o prejulgamento da tese, mas não do fato ou caso concreto, conforme art. 264, § 3º do Regimento Interno do TCU. 
Assim, registrou-se proposta no sentido apenas de informar ao consulente que na hipótese da existência desses contratos, a partir da entrada em vigor da Lei 14.113/2020, eles encontram-se em situação de ilegalidade por afronta direta aos arts. 21 e 47 da Lei 14.113/2020 (item 45) .
PROPOSTA DE ENCAMINHAMENTO
	Ante todo o exposto, submetem-se os autos à consideração superior, propondo:
d. conhecer o expediente como consulta, vez que se encontram satisfeitos os requisitos de admissibilidade previstos no art. 264, inciso VI, §§ 1º e 2º, e art. 265 do Regimento Interno do TCU; 
e. nos termos do art. 1º, inciso XVII, da Lei 8.443/1992, responder ao consulente que, diante da vedação registrada expressamente nos arts. 21 e 47 da Lei 14.113/2020 (Novo Fundeb) , não é possível que outro agente financeiro, fora Caixa Econômica Federal (Caixa) e Banco do Brasil (BB) , processe a folha de pagamentos de pessoal custeada com recursos do Novo Fundeb (regulamentado pela Lei 14.113/2020) , cabendo, ainda, informar-lhe que eventuais contratos vigentes envolvendo o processamento da folha de pagamento por bancos privados encontram-se em situação de ilegalidade por afronta direta aos dispositivos supramencionados.
	c) arquivar o presente processo, com fulcro no art. 169, inciso V, do RITCU."

não há

Não atuou.

CONSULTA. DÚVIDA QUANTO À POSSIBILIDADE DE PROCESSAMENTO DAS FOLHAS DE SALÁRIO CUSTEADAS COM RECURSOS DO FUNDEB POR INSTITUIÇÕES FINANCEIRAS PRIVADAS, A PARTIR DO ADVENTO NOVA LEI DO FUNDEB. CONSULENTE NÃO LEGITIMADO. NÃO CONHECIMENTO. NEGATIVA DE INGRESSO DE BANCOS PRIVADOS COMO TERCEIROS INTERESSADOS, DE VISTA A PEÇAS SIGILOSAS E DE ADOÇÃO DE MEDIDA CAUTELAR.

CONSULTA (CONS)

Secretaria de Controle Externo da Educação, da Cultura e do Desporto (SecexEduc).

Trata-se de consulta formulada pelo Presidente do Fundo Nacional de Desenvolvimento da Educação (FNDE) , Marcelo Lopes da Ponte, sobre a possibilidade de, a partir do advento da Lei 14.113/2020, instituições financeiras, diversas da Caixa Econômica Federal (Caixa) e do Banco do Brasil S.A. (BB) , passarem a processar folhas de salários, custeadas com recursos do Fundo de Manutenção e Desenvolvimento da Educação Básica e Valorização dos Profissionais da Educação (Fundeb) .
No caso de resposta negativa, o consulente indaga sobre os procedimentos a adotar, com relação aos contratos vigentes, já celebrados por entes federativos, que atribuíram a responsabilidade, pelo processamento da folha salarial, a bancos privados, a partir de contratos publicamente celebrados nos mesmos moldes dos celebrados pela Administração Pública em geral.
Entre os documentos carreados aos autos, pelo consulente, destaca-se o Parecer da Advocacia Geral da União (AGU) - peça 3, pp. 4-14 - com o entendimento de que, por ordenar a execução dos recursos do Fundeb na conta única e específica do Fundo e vedar transferência para outras contas, a Lei 14.113/2020 constitui óbice intransponível ao processamento da folha de salários por bancos privados. 
Na mesma linha do Parecer da AGU, a SecexEduc opinou por responder ao consulente que, diante da expressa vedação dos artigos 21 e 47 da Lei 14.113/2020, somente a Caixa Econômica Federal e o Banco do Brasil estariam autorizados a processar folhas de pagamentos de pessoal, custeadas com recursos do Novo Fundeb e os contratos vigentes, celebrados com bancos privados, se encontram em situação de ilegalidade.
Permiti a juntada aos autos dos documentos, materializados nas peças 12-19, apresentados pelos bancos Bradesco, Itaú-Unibanco e Santander, contendo argumentos favoráveis ao processamento da folha por bancos privados e pedido de habilitação, como interessados, de acesso às peças classificadas como sigilosas e de concessão de medida cautelar.
Em 31/3/2022, os mesmos bancos apresentaram a petição peça 21, de perda de objeto da consulta, sob o argumento de que, em 25/3/2022, o Congresso Nacional derrubou o veto ao § 9º do art. 21 da Lei 14.113/2020, o qual estabelece, como exceção à vedação à transferência de recursos para outras contas, a transferência para viabilizar pagamentos de salários dos profissionais da educação.
						II
Não conheço da consulta, haja vista que o Presidente do FNDE não se enquadra em nenhum dos incisos do art. 264 do Regimento Interno do TCU (RI/TCU) .
Em todo o caso, com a derrubada do veto do Exmo. Sr. Presidente da República ao § 9º do art. 21 da Lei 14.113/2020, tornou-se evidente a possibilidade de transferência de recursos do Fundeb para contas mantidas em instituições financeiras outras que não Caixa e BB, desde que utilizadas exclusivamente para viabilizar o pagamento de salários de servidores da educação. 
No mais, sem prejuízo de acolher, como elementos de convicção, os documentos apresentados pelos bancos Bradesco, Itaú-Unibanco e Santander, reputo a figura do interessado absolutamente incompatível com o processo de consulta, que não tem potencial de lesionar direito subjetivo, por não versar sobre casos concretos. 
Nego-lhes o ingresso no processo e, como consequência, indefiro seu acesso às peças classificadas como sigilosas, com fulcro nos artigos 5º, 12, 93 e 94 da Resolução-TCU 259/2014, bem assim considero prejudicado seu pedido de adoção de medida cautelar.
Com essas considerações, voto no sentido de que seja adotada a deliberação que submeto à deliberação do Plenário.
TCU, Sala das Sessões, em 1 de junho de 2022.
WALTON ALENCAR RODRIGUES 
Relator